【裁判字號】    94,海商,6
【裁判日期】    951005
【裁判案由】    損害賠償
【裁判全文】
臺灣基隆地方法院民事判決               94年度海商字第6號
原      告  好聖貿易有限公司
法定代理人  乙○○
訴訟代理人  陳傳中律師
複  代理人  甲○○
            張志興
被      告  陽明海運股份有限公司
法定代理人  丙○○
訴訟代理人  林昇格律師
複  代理人  黃維倫律師
上列當事人間請求損害賠償事件，本院於95年9月21日言詞辯論
終結，判決如下：
    主  文
原告之訴駁回。
訴訟費用由原告負擔。
    事  實
壹、原告方面：
一、聲明：被告應給付原告新台幣（下同）611,660元及自起訴
    狀繕本送達翌日起至清償日止，按年息百分之5計算之利息
    。
二、陳述：
(一)原告於民國93年10月間自美國進口一只40呎貨櫃葡萄（下稱
    系爭葡萄），美國出口商委託被告運送，因系爭葡萄係對溫
    度極為敏感之水果，且為便於長期運送系爭葡萄，故於託運
    之時，美國出口商即與被告特別約定貨櫃設定之溫度應為華
    氏32度。然系爭葡萄運抵目的地基隆港時，原告發現系爭葡
    萄居然發生枝幹枯萎、葡萄與枝幹分離、散落等現象，經利
    威公證有限公司（下稱利威公司）檢視被告所提供之冷凍貨
    櫃(櫃號：YMLU00 00000號，下稱系爭貨櫃)之編號997486號
    溫度磁帶所示，系爭貨櫃第1日至第7日之溫度均為華氏38度
    ，第8日至第末日之溫度則為40度，有利威公證有限公司出
    具之勘驗報告足憑，系爭貨櫃之溫度居然僅維持在華氏38至
    40度間，核其溫度變化竟日漸升高，冷凍功能顯有異常，無
    法維持約定之華氏32度之溫度；再者，系爭葡萄依約定應於
    93 年11月12日抵達目的港，然被告卻遲至同月15日始將系
    爭葡萄交付原告，亦有運送遲到之事實。
(二)按「自西元1924年海牙規則經各海運先進國家採用以來，關
    於海上貨物運送人商業上的過失，世界各國立法例概採推定
    運送人有過失，運送人必須證明其無過失，始可免責，此即
    所謂運送人過失責任之推定」，此有司法院司法業務研究會
    第3期研討結論、舊海商法第97條、現行海商法第62條第3項
    足稽，準此，運送人推定過失責任，適用於任何海上運送之
    運送人，亦即縱採整櫃運送，也無不同。從而被告自應提出
    系爭貨櫃之功能設備檢驗報告，以證明系爭貨櫃確實具備堪
    航 (裝)能力，以及被告於運送中已盡其保管、運送、看守
    之義務，方能免責。否則，被告即應就系爭葡萄之毀損，負
    損害賠償責任。又被告未如期將系爭葡萄運送至目的港，除
    被告可證明其遲到，係因不可抗力，或因運送物之性質，或
    因託運人或原告之過失所致外，不問其遲到之原因是否可歸
    責於被告，被告亦應負損害賠償責任。
(三)本件航程中既無發生天災事故等不可抗力事件，被告之運送
    卻發生遲到之情事，且於運送中未依約定維持系爭貨櫃之溫
    度在華氏32度，以致系爭葡萄均有枝幹枯萎、葡萄與枝幹分
    離、散落等情形，轉售價格大幅滑落，或根本無法出售，致
    原告受有611,660元之金錢損失。顯然被告承攬貨物之運送
    有違應注意之義務而損害系爭葡萄，自應就原告所受之損害
    611,660元，負損害賠償責任。
(四)原告原以載貨證券持有人之法律關係主張債務不履行之損害
    賠償，嗣追加其為系爭葡萄之受貨人，以取得託運人依運送
    契約所生之權利主張債務不履行之損害賠償。
(五)對被告抗辯之陳述：
 1、本件兩造均為本國人，且本件訟爭事實係因原告持有被告所
    簽發之提單，乃據以請求被告履行債務及賠償。又提單上載
    債務履行地為「KEELUNG, ROC」，為本國地，故本件非涉外
    案件，自應優先適用本國法。
 2、依被告委請協和海事保險公證人有限公司（下稱協和公司）
    作成公證報告所載，不論是提單編號、貨櫃編號、託運人、
    受貨人、貨物等，均與原告所提出之提單內容相符；又被告
    於他案（鈞院93年度海商字第3號）審理中，就形式上與本
    件提單相同、提單右下角僅載明「Yang Ming Corporation
    」
    字樣、均無被告簽名之提單，均認係被告所簽發，足見該提
    單確係被告所簽發。
 3、被告傳真之提單雖無簽名，惟確係載貨證券，原告亦係持該
    傳真提單提貨，原告確係載貨證券持有人。
 4、被告開立之載貨證券係清潔載貨證券，足見被告已對系爭葡
    萄為合理檢查，且未發現其中有任何瑕疵；又依提單條款第
    9 條第3項，被告收貨櫃時可隨時檢查貨物，而未發現任何
    瑕疵，故被告主張貨損係因固有瑕疵所致，與貨櫃溫度無關
    云云，並無理由。
 5、雖係採CY/CY整櫃運送方式，但未能改變系爭葡萄於裝櫃時
    品質狀況良好之事實，此有美國官方出具之植物檢疫證可憑
    。
 6、被告未依約於93年11月12日將系爭葡萄交付原告，該日期縱
    屬約定估計日，亦不得因而主張被告毫無履約期限。
 7、依財政部基隆關稅局函覆所附之進口報單，足證系爭葡萄之
    進口關稅、營業稅等費用均由原告繳納，又所附系爭葡萄發
    票抬頭所載亦為原告，原告亦係實際支付貨款予託運人之付
    款人，而協和公司公證報告亦載明原告為受貨人，再者，被
    告不否認將系爭葡萄交付原告，至今亦從未有其他所謂「真
    正受貨人」出面請求被告交付系爭葡萄，顯見原告為系爭葡
    萄之受貨人，而非僅被告辯稱之到貨通知之受通知人。
三、證據：提單影本、利威公司勘驗報告 (含中譯本)、發票、
    帳款明細、溫度磁帶、提單條款、植物檢疫證。
貳、被告方面：
一、聲明：原告之訴駁回。
二、陳述：
(一)依原告所述，與被告締結運送契約之託運人為美國之出口商
    ，原告顯非締約當事人，自無從依該契約向被告請求賠償，
    依其所述顯無理由，鈞院應依民事訴訟法第249條第3項逕行
    駁回其訴。
(二)本件運送涉及美國至台灣之海運，且託運人與運送人非同國
    籍，具有涉外因素，則本件所稱之運送契約準據法為何，原
    告應先舉證說明。
(三)提單乃運送人應託運人請求始簽發，倘託運人未作此要求，
    則運送人並無簽發提單正本之義務。原告所呈提單並無被告
    之簽名，該提單正本是否有簽發、及由何人簽發、何人持有
    ，涉
    本件運送人及權利義務之認定，原告應先舉證證明；而鈞院
    93 年度海商字第3號案件僅為個案。
(四)本件運送乃以「電報放貨」，電報放貨時所謂「提單編號」
    ，僅係被告公司為管理運輸貨物之便宜措施。而被告於貨物
    進口艙單上記載，即旨在易於辨識，復無其他積極證據足以
    證明確有載貨證券正本之簽發。故不得僅以進口艙單上有何
    「提單號碼」之記載，即遽行臆測被告確曾簽發載貨證券正
    本。故被告並未簽發、原告亦未持有載貨證券正本，基隆關
    稅局函覆所檢送之資料，亦未包括載貨證券正本，原告未舉
    證上開事實，而僅提出其所謂未經簽字之載貨證券影本，即
    無從依載貨證券法律關係認定其準據法，且無從據此請求被
    告賠償。
(五)縱認原告主張之載貨證券法律關係存在，惟依原告提出之提
    單影本所示，該提單簽發地及系爭葡萄裝載港為美國洛杉磯
    ，依涉外民事法律適用法第6條第2項「依行為地法」之規定
    ，所應適用之準據法似非我國法。
(六)縱認被告係本件運送契約之運送人，原告主張系爭貨櫃冷凍
    功能異常，並以利威公司勘驗報告為證，惟查：
 1、依原告所呈之提單，本件運輸係採「CY/CY」整櫃運送方式
    ，即便以我國法論，我國海商法第54條第3項規定，依照託
    運人書面通知之貨物名稱、件數或重量，或其包裝之種類、
    個數及標誌為記載者，推定運送人依其記載為運送。則縱被
    告被認為係運送人，惟亦有其他證據顯示系爭葡萄非在運送
    途中受損。
 2、依利威公司勘驗報告所述，系爭葡萄於93年11月15日由受貨
    人提領，利威公司於翌日始前往原告工廠檢視，且利威公司
    到達時，系爭貨櫃已不在現場，故利威公司並未實際勘查系
    爭貨櫃狀況，亦不可能於運輸途中全程監看，僅檢視一枚來
    源不明之「the fixed type thermometer」 (溫度磁帶)，
    並據以作成溫度磁帶影本，即率行推論貨物運輸途中之溫度
    為攝氏1度及1.6度，該磁帶設備是否經檢驗合格、究為何人
    所置放、置放於貨櫃何處，均未與說明，殊嫌無據；又經被
    告委請協和公司調查系爭貨櫃配置之溫度計所測繪之圓形溫
    度軌跡圖並作成公證報告，系爭貨櫃自93年10月30日裝船至
    同年11月15日中午由原告提領後，其溫度均合於華氏32 度
    之要求，系爭葡萄縱有原告所稱之毀損情形，亦顯與系爭貨
    櫃之冷凍溫度無關，被告就系爭葡萄已盡照管之注意義務，
    並提供適於裝載之系爭貨櫃，原告復無其他積極證據足認被
    告有何照管貨物或提供貨櫃之疏失，被告自無過失可言。
 3、本件係CY整櫃運送方式，由託運人自行裝櫃，並於裝櫃之前
    或之際設定貨櫃溫度，以使貨櫃內達到所需溫度，再將貨櫃
    交給運送人進行海上運送，若本件託運人Kenwest公司果於
    系爭貨櫃內裝設溫度測量裝置，其溫度之紀錄即始於託運人
    交系爭貨櫃予運送人之前，而該溫度磁帶最初之溫度即顯示
    華氏38度，該等不當溫度設定係託運人所為，非被告所為，
    被告仍主張不負賠償責任。
(七)因貨物之固有瑕疵、品質或特性所致之耗損或其他毀損滅失
    ，運送人不負賠償責任；其他非因運送人或船舶所有人本人
    之故意或過失及非因其代理人、受僱人之過失所發生之毀損
    滅失，運送人不負賠償責任，我國海商法第69條第14、17款
    ，1968年海牙威士比規則第4條第2（m）、（g）項均定有明
    文。又依利威公司勘驗報告於系爭葡萄損壞原因欄亦指明損
    壞原因應歸屬於貨品於裝載港口前即已具有潛在瑕疵，而美
    國植物檢疫證僅在說明系爭葡萄並無特定之病蟲害，與貨損
    是否因系爭貨櫃冷凍設備溫度設定無關，更可知系爭葡萄之
    毀損與系爭貨櫃之溫度並無關聯，乃可歸咎於系爭葡萄於裝
    載港口前即已存在之潛在瑕疵，故被告即得以「固有瑕疵、
    或非因被告之過失所致」為由主張免責。
(八)原告主張被告有遲延交付之情，惟國際運送上所謂之ETD（
    預估發航日）、ETA（預估抵達日），並非實際向託運人收
    取貨物、或交付貨物與受貨人之日，且上述日期僅為概略估
    計，並非運送契約當事人特別就運送期間有何特別約定；又
    衡諸現代貨櫃運輸實務，託運人莫不將貨物送往裝載港之貨
    櫃場稍作存放再裝船以待發航，而船舶抵達目的港而貨物卸
    載後，貨物亦進儲貨櫃場稍作存放以待受貨人提領貨物，實
    際向託運人收取貨物之日每早於「預估發航日」前，而交付
    貨物予受貨人之日恆晚於「預估到達日」後，眾所週知，被
    告並無運送遲延之情，又運送遲到與貨損有何關聯，亦未見
    原告舉證證明。
(九)運送物有喪失、毀損或遲到，其損害賠償額，應依應交付時
    目的地之價值計算之；賠償金額應參照契約約定之卸載時間
    地點或應卸載之時間地點之市價，計算該貨物之價值，民法
    第638條第1項及海牙威士比規則第4條第5項第2款分別定有
    明文。葡萄為民生消費食品，於目的地之我國應有一定行情
    ，原告主張之受損數額，應不足為損害額之認定；而原告所
    提之商業發票，其日期為裝船日後之2005年11月4日，與一
    般裝船前即已完成交易之貿易常態不符，該商業發票是否事
    後製作而圖以較高價格獲償？不無疑問，被告爰否認該商業
    發票之真正；原告亦無法提出相關銷貨、押款之單據；銷貨
    價格與貨物品質並無必然關係，原告就主張所受之損害，與
    被告之運送行為有無相當因果關係，亦即「該等銷貨收入減
    少，純因貨物受損而跌價所致，且須排除其他自願折讓銷售
    因素」，應負舉證責任，於此之前，自無從認原告所主張之
    損害額係屬真正可信。
(十)民法第623條第1項規定，關於物品之運送因毀損、滅失或遲
    到而生之賠償請求權，自運送終了或應終了之時起，一年間
    不行使而消滅。系爭葡萄於93年11月15日即已送抵原告處，
    迄原告提起追加之訴已逾1年10個月，故原告追加以其為系
    爭葡萄之受貨人，以取得託運人依運送契約所生之權利主張
    損害賠償，原告之請求已逾一年短期時效。
三、證據：協和公司公證報告 (含中譯本)、溫度軌跡圖、怡聯
    公司冷凍櫃檢查紀錄、KENWEST公司人員JESSIE之傳真、COP
    PERSMITH公司2004．11．5電郵。
    理  由
甲、程序事項：
一、按裝貨港或卸貨港為中華民國港口者之載貨證券所生之爭議
    ，得由我國裝貨港或卸貨港或其他依法有管轄權之法院管轄
    ，海商法第78條第1項定有明文。揆其立法目的乃在擴大我
    國就此種涉外民事事件之裁判管轄權，以預防外國之運送人
    ，故意以「裁判條款」之約定，排除我國海商法之適用，剝
    奪我國託運人、受貨人依我國海商法受裁判之機會，故只要
    裝載港或卸貨港為中華民國港口，縱使載貨證券上有約定管
    轄法院，我國裝貨港或卸貨港之法院仍得管轄。查兩造間並
    無合意管轄之意思表示，況本件兩造均為我國籍之公司，被
    告公司為設址於基隆市之公司，卸貨港為我國的基隆港，本
    院對之當然有管轄權。
二、按海商法第77條規定：「載貨證券所載之裝載港或卸貨港為
    中華民國港口者，其載貨證券所生之法律關係依涉外民事法
    律適用法所定應適用法律。但依本法中華民國受貨人或託運
    人保護較優者，應適用本法之規定」，按本條之立法意旨，
    乃因涉外海商事件，運送人與善意之載貨證券持有人間，排
    除國際私法之適用，應適用我國海商法。以免因託運人、受
    貨人與運送人之國籍互異，依涉外民事法律適用法之適用，
    往往須適用外國法律，或外國運送人故意以載貨證券之約款
    ，排除海商法之適用，致對我國託運人、受貨人之保護不週
    。本件卸貨港為我國基隆港，為二造所不爭執之事實。原告
    公司所主張者，乃載貨證券之權利，且我國之海商法對我國
    受貨人原告公司保護較優，故依海商法第77條之規定，本件
    之準據法，應為我國之海商法。
三、按訴狀送達後，原告不得將原訴變更或追加，但請求之基礎
    事實同一者，不在此限，民事訴訟法第255條第1項第2款定
    有明文。本件原告主張其為系爭葡萄載貨證券持有人而依據
    載貨證券之法律關係請求損害賠償，嗣追加以其為系爭葡萄
    之受貨人，以取得託運人依運送契約所生之權利而依據運送
    契約請求損害賠償。本院審酌原告追加之訴請求之基礎事實
    仍為被告於運送中未依約定維持系爭貨櫃之溫度在華氏32度
    ，且運送遲到，致系爭葡萄受有損壞之事實，與原告起訴請
    求之基礎事實同一；所別者僅原告起訴時係依載貨證券之法
    律關係請求損害賠償，追加之訴則依據運送契約之法律關係
    請求被告損害賠償，核屬相同之基礎事實，而適用多數請求
    權之請求權競合情形，依首揭規定，原告追加之訴，應予准
    許，合先敘明。
乙、實體事項：
壹、原告依據載貨證券請求損害賠償部分：
一、本件原告起訴主張：原告於93年10月間自美國進口一只40呎
    貨櫃系爭葡萄，美國出口商委託被告運送，因系爭葡萄係對
    溫度極為敏感之水果，且為便於長期運送系爭葡萄，故於託
    運之時，美國出口商即與被告特別約定貨櫃設定之溫度應為
    華氏32度。然系爭葡萄運抵交貨地基隆港時，原告發現系爭
    葡萄居然發生枝幹枯萎、葡萄與枝幹分離、散落等現象。經
    利威公司檢視被告所提供之系爭貨櫃之編號997486號溫度磁
    帶所示，系爭貨櫃第1日至第7日之溫度均為華氏38度，第8
    日至第末日之溫度則為40度，冷凍功能顯有異常，系爭貨櫃
    之溫度未維持在約定之華氏32度，且系爭葡萄依約定應於93
    年11月12日抵達目的港基隆港，然被告卻遲至同月15日始將
    系爭葡萄交付原告，亦有運送遲到之事實，被告承攬系爭葡
    萄之運送既有違反應注意之義務而損害系爭葡萄，自應負損
    害賠償責任，爰請求被告應給付原告611, 660元及自起訴狀
    繕本送達翌日起至清償日止，按年息百分之5計算之利息。
二、被告則以：(一)系爭葡萄之運送乃以「電報放貨」，被告並
    未簽發載貨證券，原告亦未持有載貨證券正本，原告無從本
    於載貨證券之法律關係請求被告賠償；(二)有關海上貨物運
    送人之責任，均採過失責任主義，如果運送人已履行其運送
    契約義務，而就貨物損害之發生，並無過失情事者，則運送
    人並不須負損害賠償責任。本件貨物運送乃係採CＹ/CＹ之
    整櫃運送方式，又經被告委請協和公司調查系爭貨櫃配置之
    溫度計所測繪之圓形溫度軌跡圖，系爭貨櫃自93年10月30日
    裝船至同年11月15日中午由原告提領後，其溫度均合於華氏
    32 度之要求，本件冷凍貨櫃之運送，已依約維持系爭冷凍
    貨櫃約定之溫度，應認被告並無過失情事，而不應負擔任何
    損害賠償責任；(三)國際運送上所謂之ETD（預估發航日）
    、ETA （預估抵達日），並非實際向託運人收取貨物、或交
    付貨物與受貨人之日，且上述日期僅為概略估計，並非運送
    契約當事人特別就運送期間有何特別約定，又衡諸現代貨櫃
    運輸實務，託運人莫不將貨物送往裝載港之貨櫃場稍作存放
    再裝船以待發航，而船舶抵達目的港而貨物卸載後，貨物亦
    進儲貨櫃場稍作存放以待受貨人提領貨物，實際向託運人收
    取貨物之日每早於「預估發航日」前，而交付貨物予受貨人
    之日恆晚於「預估到達日」，此乃眾所週知，被告並無運送
    遲延之情，況運送遲到與系爭葡萄損害有何關聯，亦未見原
    告舉證證明；(四)退步言之，縱認被告應負損害賠償責任，
    原告亦僅就系爭葡萄於目的港所減損之價值賠償，然原告並
    未舉證證明系爭葡萄受損情形及程度？及系爭葡萄目的地市
    價為何？以及受損貨物之價值為何？又本件請求金額又如何
    計算而得，均未見原告為合理舉證及說明，原告空言主張系
    爭葡萄受有611, 660元之損害，顯屬無據等語，資為抗辯，
    並聲明：原告之訴駁回。
三、經本院整理兩造爭點：
(一)兩造不爭執事項為：
１、訴外人美國出口商與被告訂有運送契約，以CY/CY方式承運
    ，由被告提供系爭冷藏貨櫃一只予美國出口商自行裝載系爭
    葡萄於系爭貨櫃後再交予被告運送。
２、系爭葡萄係電報放貨，原告並未持有載貨證券正本，然為系
    爭葡萄受貨人。
３、系爭葡萄運送契約約定運送溫度應維持華氏32度。
４、系爭葡萄於到達目的港基隆港後，系爭葡萄確有枝幹枯萎、
    葡萄與枝幹分離、散落等現象。
５、系爭葡萄係於九十三年十一月十五日由原告領取。
(二)兩造爭執事項為：
１、原告並未持有載貨證券正本，能否本於載貨證券之法律關係
    主張權利？亦即本件載貨證券法律關係之當事人為何人？
２、系爭葡萄之損壞是否發生於運送過程中？系爭葡萄的損害是
    否為運送未維持約定之溫度造成？
３、系爭葡萄之運送有無遲到？運送遲到與系爭葡萄之損壞間有
    無因果關係？
４、系爭葡萄之損害如何計算？
四、本件爭點一原告得否依載貨證券對被告主張權利？
(一)按交付提單於有受領物品權利之人，其交付就物品所有權移
    轉之關係，與物品之交付，有同一之效力；受貨人請求交付
    運送物時，應將提單交還；提單填發後，運送人與提單持有
    人間，關於運送事項，依其提單之記載，民法第629條、第
    630條、第627條分別定有明文，此等規定，依海商法第60條
    第1項規定，於載貨證券準用之。依上開規定，載貨證券乃
    表彰運送物之所有權，必須移轉載貨證券，其所有權始行移
    轉，而載貨證券持有人請求交付運送物，須以載貨證券為之
    ，則載貨證券上權利之處分及行使，與載貨證券之占有，有
    不可分離之關係，且載貨證券所表彰者又為運送物所有權，
    故載貨證券為有價證券，且載貨證券為文義證券，載貨證券
    持有人，對於運送人之權義，悉依載貨證券記載之文義決定
    之，亦即關於運送事項，在運送人與託運人間，因係直接當
    事人，仍應依運送契約之內容決定之，但在運送人與載貨證
    券持有人間，即應依載貨證券記載文義定之。
(二)又在運送實務上有所謂「電報放貨」之提貨方式，即託運人
    為趕時效，於貨物交運領取提單（載貨證券）後，將全套載
    貨證券正本繳還運送人，出具切結書，表明委請運送人拍發
    電報通知目的港之分支機構或其代理人，將貨物交給提單上
    所指定之受貨人，受貨人無須提示提單正本亦得請求交付貨
    物。（依被告公司網站之電報放貨流程即如上述）採電報放
    貨之提貨方式，其載貨證券已繳回運送人，該載貨證券所表
    彰貨物所有權何時移轉受貨人？受貨人可否主張為載貨證券
    持有人，依載貨證券對運送人行使權利，非無爭議。縱認託
    運人為電報放貨而將載貨證券正本繳回，其法律性質係託運
    人取得載貨證券正本，以占有改定方式將載貨證券交付受貨
    人，再為受貨人領取貨物之目的將載貨證券繳回，使受貨人
    得不必實際提示載貨證券即得領取載貨證券所示貨物，然受
    貨人既非託運人，不得基於運送契約對運送人有所主張，其
    與運送人之關係，僅得依載貨證券文義定之。
(三)原告於93年間自美國進口一只40呎貨櫃系爭葡萄，美國出口
    商與被告接洽貨櫃運送事宜，並由被告簽發本件載貨證券，
    因採電報放貨，出口商已將載貨證券原本全部繳回，被告僅
    持有載貨證券影本，該載貨證券影本右下角記載有「YANG
    MING (AMERICA)CORPORATION．．．AS AGENT FOR YANG
    MING MAR INE TRANSPORT CORPORATION」等字樣，如前述，
    依其文義係指被告公司為本件之運送人，由訴外人陽明海運
    (美洲)股份有限公司代理原告公司簽發載貨證券，為系爭葡
    萄載貨證券簽發人，依前開說明，自應受系爭載貨證券所載
    文義拘束。
(四)綜上所述，系爭葡萄之運送係採「電報放貨」之方式，原告
    雖未持有載貨證券正本，然其持有載貨證券傳真本，且為系
    爭葡萄受貨人，而被告為載貨證券之簽發人，被告自得本於
    載貨證券之法律關係對原告有所主張，被告所辯被告未簽發
    載貨證券，原告亦非載貨證券正本持有人不得本於載貨證券
    之法律關係主張權利云云，顯不足採。
五、本件爭點二被告在運送過程中系爭貨櫃有無維持約定之溫度
    ？
(一)按船舶運送人責任，我海商法係採「推定的過失責任」，即
    受貨人只須證明貨載有毀損、滅失或遲到，即為已足，即推
    定運送人有過失；運送人被推定有過失之後，須舉證證明非
    由於運送人或船舶所有人之故意或重大過失，或其代理人、
    受僱人之過失所發生之毀損滅失，方能免責。而如對於貨物
    損害是否發生於運送中有爭執者，受貨人則須先舉證證明貨
    物損害係發生於運送中，後始有運送人推定過失責任之適用
    。而在貨櫃運送，依國際慣例方式有二種，一為CFS方式，
    一為CY方式，區別在於由託運人或由運送人裝櫃。如由託運
    人自行裝櫃封櫃，運送人對貨櫃之堪裝能力及貨物保管之責
    任，始自貨櫃收受之時起，而收受貨櫃時，貨櫃既已由託運
    人封櫃，則在運送人交付時，貨櫃如未啟封，其貨櫃內貨物
    如有損壞，苟受貨人不能證明損害係於運送中發生，運送人
    應不負損害賠償責任。而本件貨櫃運送，係由託運人自行裝
    櫃封櫃後，再整櫃交付被告運送，為兩造所不爭執，則被告
    對於整櫃運送之貨櫃無從檢查知悉系爭葡萄交付前是否已有
    損壞。
(二)原告主張系爭葡萄之損壞係發生於運送中，固提出利威公司
    勘驗報告為證，惟該報告中均僅就系爭葡萄之損壞情形及比
    例作分析，及記載運送中之溫度，其中關於運送中之溫度，
    利威公司勘驗報告雖明載運送中溫度即第1日至第7日華氏38
    度、第7日至最後1日華氏40度，而威利公司係依據原告提供
    來自系爭貨櫃內之SENSITECH INC編號997486號溫度磁帶，
    然利威公司勘驗人員並未看見貨櫃，係原告自稱該溫度磁帶
    係由託運人於起運前放置在系爭貨櫃內，然此為被告所否認
    ，且觀諸
    本件原告所提出之商業發票，系爭葡萄之出賣人為「
    KENWEST ENTERPRISES LTD」，而該溫度磁帶上之公司名稱
    為「SENSI TECH INC」，彼此並不相符，該溫度磁帶復無任
    何船名、航次、櫃號、貨名之記載，已難認定該溫度磁帶係
    為系爭葡萄所設，或曾放置在系爭貨櫃內；況觀諸利威公司
    勘驗報告所載，利威公司從系爭葡萄中抽檢200串葡萄進行
    目視檢驗及秤重，經比對出貨單獲致勘驗結果為約330．6磅
    (即69．6% )葡萄外表完整，約144．4磅 (即30．4%)葡萄從
    各串中散落，各串中約70%葡萄枝幹枯萎，因此利威公司就
    系爭葡萄之損壞原因判斷為：「部分葡萄狀況良好，部分葡
    萄則遭受程度不等的損壞，因此我方推測其損壞原因應歸屬
    於貨品於裝載港口裝載之前即已具有的潛在瑕疵」，是觀諸
    利威公司勘驗報告所為之系爭葡萄損壞發生之原因載明系爭
    葡萄本身的品質不良，並未說明系爭葡萄之損壞係發生於運
    送中，故該勘驗報告不能證明系爭葡萄之損壞係發生於運送
    中。本件貨損可以合理的歸因於貨物在裝入系爭貨櫃之前就
    已經過熟，或者可歸因於系爭葡萄之故有瑕疵或貨物本身性
    質，顯見系爭葡萄之毀壞，並非被告之故意或過失所致，應
    堪認定。原告雖又稱系爭葡萄出口時已經美國海關檢疫通過
    云云，並提出檢疫證明為證，惟海關檢疫係僅就有無病蟲害
    及農藥等為之，並非為品質之檢驗，故亦不得以通過海關檢
    疫即認系爭葡萄未有損壞。
(三)系爭貨櫃均配置有制式之溫度計，被告委託協和公司進行調
    查結果，系爭貨櫃在運送過程中均維持約華氏32度，至於損
    害原因「依據系爭貨櫃之溫度軌跡圖及冷凍櫃檢查紀錄所示
    ，我們注意到，該貨櫃內的溫度在整個航運期間均維持在約
    華氏32度左右，我們據此認定，本批貨物之受損，應可歸咎
    於品質不良或隱有瑕疵」，有被告提出之協和公司公證報告
    、溫度軌跡圖、怡聯公司出具之冷凍櫃檢查紀錄等件可參，
    且核協和公司公證報告與原告所提出之利威公司勘驗報告其
    對於系爭葡萄之損壞原因均不謀而合地認為屬於系爭葡萄本
    身品質不良或隱有瑕疵，均認系爭葡萄之損害係發生在運送
    前，原告不能證明系爭葡萄之損壞係發生於運送中，且依協
    和公司之公證報告所示，系爭葡萄的損害實非運送過程中系
    爭貨櫃之溫度未維持約定之溫度所造成，其運送船舶冷凍櫃
    之功能運作正常，且適於裝載貨物，顯見系爭葡萄之毀壞，
    並非被告之故意或過失所致。
(四)系爭葡萄發生貨損之原因多端，可能是系爭葡萄自始即品質
    不良，不適於保存，可能是系爭葡萄裝入系爭貨櫃前，未經
    預冷程序或預冷之程度不足，造成系爭貨櫃無法發揮應有之
    冷藏效果，可能是系爭葡萄裝入貨櫃之堆置不良，未保持相
    當空隙、間隔，造成冷風循環不良，而影響冷藏效果，亦可
    能是系爭貨櫃本身之冷藏能力不足。因系爭葡萄係由託運人
    親自裝入系爭貨櫃，前三種情形自應由託運人加以預防排除
    ，無由令被告負責。又第四種情形，既經證明不存在，有如
    上述，原告復未提出其他證據證明被告有何應負債務不履行
    責任之事由，即主張被告應負責賠償系爭葡萄之貨損造成之
    損失，自不可採。
六、本件爭點三被告有無運送遲到之情形及遲到與系爭葡萄之損
    壞有無因果關係？
(一)原告主張系爭葡萄依約應於93年11月12日到達，卻遲於93年
    11月15日抵達基隆港，被告顯然運送遲到，被告對於系爭葡
    萄係於93年11月15日由原告領取之情並不爭執，惟辯稱：93
    年11月12日係原告與美國出口商之約定，並非運送契約之內
    容等語，原告雖提出商業發票以實其說，觀諸原告所提出之
    商業發票固有「E．T．D  30─OCT─04」、「E．T．A  12
    ─NOV─04」之記載，然商業發票乃美國出口商與原告間因
    買賣關係所簽發，並非本件運送契約之內容，原告復無法舉
    證證明美國出口商即託運人與被告間就最後交付時間有何約
    定，原告主張被告運送遲到，已難採信，且所謂「E．T．D
    」、「E．T．A」係指預估發航日、預估抵達日，並非實際
    向託運人收取貨物，或交付貨物與受貨人之日，復衡諸現代
    貨櫃運輸實務，託運人均先將貨物送往裝載港之貨櫃場存放
    ，再裝船以待發航，至船舶抵達目的港而貨物卸載後，貨物
    亦進貨櫃場存放，以待受貨人提領貨物，實際上向託運人收
    取貨物之日，均早於預估發航日，而交付貨物與受貨人之日
    ，均晚於預佑到達日，系爭葡萄於93年10月30日裝載上船，
    於同年11月12日即運抵目的港基隆港（有怡聯股份有限公司
    冷凍櫃檢查紀錄上進場日期及進場時間可稽），同月15日由
    原告提領系爭葡萄，是
    本件運送之時間，均在商業發票所預估之發航及抵達日期，
    應屬合理，
    本件被告運送並無原告主張之遲到情事。
(二)被告已依約將系爭貨櫃溫度維持在約定之溫度華氏32度，且
    本件貨損可合理地歸因於系爭葡萄的隱有瑕疵或貨物的本身
    性質，已如前述，被告運送之系爭葡萄係於93年11月15日由
    原告領提，縱逾93年11月12日之預估到達日有3日之差距，
    然系爭葡萄經利威公司及協和公司檢視結果，部分完好，部
    分有瑕疵，並非全部有瑕疵，則原告對於系爭葡萄之損壞與
    被告運送遲到3日間有何相當因果關係，亦未舉證以實其說
    ，原告此部分之主張亦難採信。
貳、原告依據託運人運送契約請求損害賠償部分：
一、關於物品之運送，因喪失、毀損或遲到而生之賠償請求權，
    自運送終了，或應終了之時起，1年間不行使而消滅，民法
    第623條第1項定有明文，本件被告雖抗辯：原告係於93年11
    月15日受領系爭葡萄，並係於95年9月13日始具狀追加以其
    為系爭葡萄之受貨人，以取得託運人依運送契約所生之權利
    而依據運送契約請求損害賠償，已逾1年之時效期間等語。
    然追加之訴乃屬利用同一訴訟程序所提起之新訴，然本件原
    告於94年10月21日即本於同一基礎事實，依據系爭葡萄載貨
    證券持有人之法律關係請求損害賠償，應屬與追加之訴重疊
    為單一聲明之請求，應認本件消滅時效期間已於94年10月21
    日因原告提起本件民事訴訟而中斷，故本件被告辯稱原告依
    據託運人運送契約請求損害賠償，已經時效消滅等語，即非
    可採。
二、如前所述，系爭貨櫃在運送系爭葡萄途中，其溫度始終維持
    在約定之32度，且系爭貨櫃係於93年11月12日運抵基隆港並
    未遲到，又依利威公司勘驗報告及協和公司公證報告均認為
    系爭葡萄之損壞原因係出於系爭葡萄本身品質不良或隱有瑕
    疵而致，不能證明系爭葡萄之損壞係發生在運送中，是被告
    就系爭葡萄之損壞、遲到自不負任何損害賠償責任。
丙、綜上所述，原告並未能舉證證明系爭葡萄之損壞係發生於運
    送中，被告亦反證證明系爭貨櫃溫度在運送航程中均維持在
    華氏32度，不致造成系爭葡萄之損壞，且原告亦未能舉證舉
    證被告有運送遲到之事實及被告運送遲到與系爭葡萄之損壞
    有何相當因果關係，故原告依據載貨證券或運送契約之法律
    關係，請求被告賠償系爭葡萄之損壞，尚屬無據，應予駁回
    。又原告之請求既無理由，則本件爭點四之系爭葡萄之損害
    如何計算？即無審究論述之必要，附此敘明。
丁、據上論結：本件原告之訴為無理由，依民事訴訟法第78條，
    判決如主文。
中    華    民    國    95    年    10    月    5     日
                  民事庭法  官  徐世禎
以上正本係照原本作成。
對於本件判決如有不服，應於收受送達後20日內向本院提出上訴
書狀，敘述上訴之理由，上訴於臺灣高等法院，並按他造當事人
之人數附具繕本。
中    華    民    國    95    年    10    月    5     日
                        書記官  賴敏慧


司法院資訊處製作；財團法人民間司法改革基金會備份。
